臺灣高等法院民事判決　93年度上字第744號
上　訴　人　丁○○
訴訟代理人　莊乾城律師
複 代理 人　林清源律師
　　　　　　莊明翰律師
被 上訴 人　丙○○
訴訟代理人　李富湧律師
複 代理 人　李建賢律師
上列當事人間因侵權行為損害賠償事件，上訴人對於中華民國
93年6月30日臺灣板橋地方法院92年度訴字第1843號第一審判決
提起上訴，被上訴人為訴之追加，本院於94年3月15日言詞辯論
終結，判決如下：
    主      文
原判決除確定部分外廢棄。
被上訴人在第一審之訴及在本院追加之訴均駁回。
第一審（除確定部分外）、第二審及追加訴訟費用由被上訴人負
擔。
    事實及理由
甲、程序方面：
一按於第二審為訴之變更、追加或提起反訴，非經他造同意，不
  得為之。但民事訴訟法第255條第1項第2款至第6款情形，不在
  此限，同法第446條第1項定有明文。被上訴人於原審依民法第
  184條第1項前段、第185條第1項、第213條第1項、第215條之
  規定為本件之請求，於本院追加依民法第242條、第113條之規
  定，代位甲○○之回復原狀請求權，請求上訴人塗銷抵押權設
  定登記（本院卷(一)第47頁），核屬民事訴訟法第255條第1項第
  2款「請求之基礎事實同一」，揆諸上開說明，應予准許。
二被上訴人於原審為訴之客觀預備合併，原審為被上訴人先位聲
  明勝訴之判決，固毋庸就其備位聲明為審理，惟被告提起上訴
  ，被上訴人在原審備位聲明亦生移審之效力，苟本院認原審判
  決如被上訴人先位聲明不當，仍應就被上訴人備位聲明為審理
  。
乙、得心證之理由：
一被上訴人起訴主張：伊於民國92年2月間與訴外人張新明約定
  ，將如附表所示不動產（下稱系爭不動產）售予張新明經營之
  公司，言明由張新明代伊償還積欠銀行、訴外人鄭月娥之貸款
  新臺幣（下同）53萬元、30萬元及負擔土地增值稅，另於辦理
  所有權移轉登記前，以匯入伊於萬泰銀行帳戶之方式付清300
  萬元等情。伊於簽訂買賣契約前，將系爭不動產所有權狀、印
  鑑證明、印鑑等交付予張新明俾辦理移轉登記手續。詎張新明
  未依約代償欠款及付款，亦未得伊同意及授權，竟於92年2月
  18日擅自將系爭不動產移轉登記與原審共同被告甲○○，甲○
  ○復於92年2月25日、92年3月27日將系爭不動產分別設定本金
  最高限額200萬元及50萬元之抵押權予上訴人，再於92年4月27
  日將系爭不動產移轉登記與原審共同被告王建昌。張新明與甲
  ○○、上訴人、王建昌意圖詐取伊所有系爭不動產，已構成侵
  權行為，應負回復原狀責任，如認不能回復或回復原狀顯有重
  大困難，應以金錢賠償伊損害，爰依民法第184條第1項前段、
  第185條第1項、第213條第1項、第215條之規定，先位聲明求
  為命(一)王建昌將如附表所示不動產，於92年3月28日以臺北縣
  板橋地政事務所92年板登字第186310號收件，於92年4月7日所
  為，以買賣為發生原因之所有權移轉登記予以塗銷；(二)上訴人
  將如附表所示不動產，於92年2月24日以臺北縣板橋地政事務
  所92年板登字第102150號收件，於92年2月25日所為之本金最
  高限額200萬元、第1順位抵押權、於92年3月26日以臺北縣板
  橋地政事務所92板登字第164490號收件，於92年3月27日所為
  之本金最高限額50萬元第2順位抵押權（下稱系爭2筆抵押權）
  予以塗銷；(三)甲○○於如第1項所示之所有權移轉登記塗銷後
  ，將如附表所示不動產，於92年1月15日以臺北縣板橋地政事
  務所92年板登字第086940號收件，於92年2月18日所為以買賣
  為原因之所有權移轉登記予以塗銷之判決。備位聲明求為命甲
  ○○、上訴人、王建昌連帶給付被上訴人300萬元，及自92年2
  月18日加計法定遲延利息之判決。
  上訴人則以：甲○○以其名下所有系爭不動產設定抵押權向伊
  借款150萬元，約定由伊代償系爭不動產前設定予萬泰銀行、
  鄭月娥第1、2順位抵押權之抵押借款，月息3%，期限3個月，
  並預先扣除利息。伊於借貸前曾往系爭不動產所在拍照及評估
  其價值，自帳戶提領91萬元及友人徐嘉煌出資455,000元，計
  1,365,000元交付甲○○，甲○○並簽發本票1紙交予伊後，由
  李致政以該款項代償萬泰銀行、鄭月娥之抵押借款。嗣甲○○
  再向伊借貸30萬元，伊同意仍依月息3%，預扣3個月利息方式
  為之，由友人李煥彩及其媳婦陳亞萱出資20萬元、孫陳星安出
  資73,000元，計273,000元交付甲○○，甲○○亦簽發本票1紙
  交予伊。伊與甲○○間確有借貸關係，故有系爭2筆抵押權之
  設定，無侵權行為可言，況伊信賴土地之登記，自屬善意取得
  系爭2筆抵押權等語，資為抗辯。
二原審為被上訴人先位聲明勝訴之判決，判命王建昌塗銷所有權
  移轉登記、上訴人塗銷系爭2筆抵押權設定登記、甲○○於王
  建昌將所有權移轉登記塗銷後將其所有權移轉登記再予塗銷，
  被上訴人於本院並為訴之追加，上訴人提起上訴，聲明：
  (一)原判決不利於上訴人之部分廢棄。
  (二)上廢棄部分，被上訴人在第一審之訴及在本院追加之訴均駁
    回。
  （原審共同被告王建昌、甲○○就其敗訴部分未提起上訴而告
  確定，被上訴人就原審駁回其先位聲明陳明願供擔保請准宣告
  假執行之聲請，未聲明不服亦告確定）。
   被上訴人對於上訴人之上訴則聲明：上訴駁回。
三被上訴人主張系爭不動產原為其所有，嗣有如前述以買賣為原
  因移轉登記與甲○○、再移轉登記與王建昌，且由甲○○設定
  系爭2筆抵押權與上訴人等情，提出土地登記謄本、建物登記
  謄本、土地及建物異動索引等件為證（見原審卷第14－22頁）
  ，另經臺北縣板橋地政事務所93年12月8日北縣板地登字第
  0930015226號函檢送系爭不動產登記申請書4份在卷可考（本
  院卷(一)第69、100-133頁），堪信為真實。
四系爭2筆抵押權係由系爭不動產當時所有權人甲○○（義務人
  兼債務人）及上訴人（權利人兼債權人）於92年2月24日、92
  年3月26日由甲○○任上訴人之代理人，向地政事務所為抵押
  權登記之申請，並分別於92年2月25日、92年3月27日為抵押權
  設定登記者，有系爭不動產土地登記謄本、系爭2筆抵押權登
  記申請書全卷在卷可憑（原審卷第14-19頁、本院卷(一)第114-
  125頁）。雖被上訴人以甲○○於系爭2筆抵押權登記申請時之
  92年2月、3月間，均未在國內，進而主張為該抵押權登記申請
  者非甲○○本人，而係不詳姓名者冒甲○○名義申請，上訴人
  取得系爭2筆抵押權係源於冒名者所為，非基於與被冒名者即
  甲○○間之真正意思合致所為，不受登記絕對效力之保護，其
  抵押權應予塗銷云云，核與甲○○入出境查詢結果、入出國日
  期證明書（原審卷第127頁、本院卷(一)第192頁）所載甲○○形
  式上以中華民國國民身分於91年10月8日出境後迄未入境等情
  相符。惟查：
  (一)系爭2筆抵押權登記申請時，甲○○之身分證經臺北縣板橋
    地政事務所人員校對訖，並影印影本附卷，此觀登記申請書
    上蓋有「當事人代理人身分證校對訖」章及初審欄載明「義
    務人親自到場，核對身分無誤」即明（本院卷(一)第114-123
    頁）。該地政事務所94年1月26日第0940001123號函並稱：
    「收件102150、164490號抵押權（按即系爭2筆抵押權）設
    定登記案，甲○○先生為義務人兼代理人，除依土地登記規
    則第37條規定核對其身分外，另依同規則第40條規定已親自
    到場並提出國民身份證正本由本所指定人員核符後同時簽證
    」等語（本院卷(一)第145 頁）。經本院影印甲○○入出境資
    料再函詢甲○○如何於未在國內期間經該所人員核對身分並
    同時簽證？該所94 年2月22日北縣板地登字第0940001940號
    函仍重申上開意旨，並補稱：「本案由收件人員及指定人員
    確依上開規定核符，並由甲○○本人於申請書及契約書內當
    場簽名，並影印其身分證（由當事人切結與正本相符）附案
    辦理無誤」（本院卷(二)第5頁）。核與持款向萬泰銀行代償
    系爭不動產原設定第1、2順位抵押權之證人乙○○於原審到
    場證稱：「對證人鄭月娥所言無意見，30萬元確是我拿給她
    的，我當時是被告甲○○來找我說要借錢，有拿謄本給我看
    ，是登記他的名字，但有萬泰及鄭月娥的抵押權登記，我就
    向鄭小姐求證，她跟我說要30萬元但正確金額要再查證，另
    外有向三重萬泰銀行問債務餘額，被告甲○○說要借150萬
    ，當時我、被告甲○○、被告丁○○（上訴人）之子與鄭小
    姐約在三重萬泰銀行裡面還錢，還錢時我有先核對鄭小姐文
    件，核對完後我到二樓先還萬泰銀行，銀行給我還款單讓我
    到樓下清償，還銀行後我再還鄭小姐，被告甲○○在樓上等
    清償證明，還錢給鄭小姐後她把借據等還給我，被告丁○○
    是交給我150萬元預扣3個月利息共13萬5千元及手續費約4萬
    5 千元實拿132萬元，清償銀行及鄭小姐後剩下的現款就在
    銀行內交給被告甲○○，我有核對甲○○的身分證，確定他
    是被告甲○○本人，銀行也有核對過，才把錢交給被告甲○
    ○，依照銀行作業程序只有原債務人及新屋主才可以領清償
    證明，其他第三人沒有權利去領」、「此部分（指甲○○再
    借30萬元）是在設定好抵押權後當天下午交付借款給被告甲
    ○○，他是借30萬元但設定多少錢我忘了‧‧‧是在板橋地
    政事務所外面交給被告甲○○‧‧‧因為被告甲○○沒有印
    鑑證明，沒有辦法委任代書辦設定，只好請他自己去辦設定
    ‧‧‧」等語相符（原審卷第207-208頁）。又系爭不動產
    原有第1順位萬泰銀行、第2順位鄭月娥之抵押權，已因上訴
    人代為清償而塗銷等情，除有李致政證言可憑外，亦據鄭月
    娥於原審到場證稱屬實（原審卷第205頁），另有系爭不動
    產土地登記謄本上已無上開第1順位萬泰銀行、第2順位鄭月
    娥之抵押權可稽（原審卷第14-15頁－現有之第1、2順位抵
    押權人均為上訴人）。堪認上訴人主張係甲○○本人親為抵
    押權及借款法律行為，尚非無據。
  (二)依甲○○係61年10月27日出生於香港，於79年5月20日申請
    入境時，曾檢附香港兒童身分證，於79年7月18日隨香港港
    華青年回國觀摩團回國訪問之第1次入境前並無出境紀錄（
    原審卷第127頁、本院卷(一)第143、192-201頁）等情觀之，
    甲○○應有其出生時出生地香港斯時所屬之英國相關國籍。
    內政部警政署入出境管理局94年1月26日境信品字第09410
    488780號函載雖載：「‧‧‧另查無其雙重國籍及管制資料
    」（本院卷(一)第191頁），惟是否雙重國籍非屬入出境管理
    局職掌範圍，該函所稱「查無其雙重國籍資料」與甲○○於
    第1次入境時所附香港兒童身分證之事實不符，不能據此認
    定甲○○確無雙重國籍。再按國家安全法第3條、第6條第1
    項規定：「人民入出境，應向內政部警政署入出境管理局申
    請許可。未經許可者，不得入出境」、「違反第3條第1項規
    定未經許可入出境者，處3年以下有期徒刑、拘役或科或併
    科新臺幣9萬元以下罰金」，甲○○非不得以違反國家安全
    法第3條規定未經許可之方式入出境。是前開甲○○入出境
    查詢結果、入出國日期證明書僅得證明甲○○以中華民國國
    籍身分，且於正常無違反國家安全法情況下之入出境情形，
    不包括甲○○持外國護照、或以違反國家安全法之方式入出
    境。
  (三)甲○○於系爭2筆抵押權登記申請時之簽名與其入出境申請
    書及臨時入境停留申請書上之簽名，雖以肉眼觀之即有不同
    （本院卷(一)第164、166、171、173、193、202頁），然出境
    申請書填載日期為79年5月20日（甲○○當時未滿18歲），
    距抵押權登記申請時之92年2、3月，差距近13年，其中筆跡
    之變動在所難免，遑論入出境申請書及臨時入境停留申請書
    非不得由他人代為辦理，此觀該2紙申請書簽章欄載「申請
    人、代申請人」即明。系爭2筆抵押權登記申請書上甲○○
    之簽名，經臺北縣板橋地政事務所函證明係甲○○親自到場
    簽名，而入出境申請書及臨時入境停留申請書上甲○○之簽
    名，並無證據證明係甲○○親自簽署，是上開申請書上甲○
    ○簽名非屬一致之事實，仍難作為有利於被上訴人認定之依
    據。
五按「申請登記時，登記義務人應親自到場，提出國民身分證正
  本，當場於申請書或登記原因證明文件內簽名，並由登記機關
  指定人員核符後同時簽證」，土地登記規則第40條定有明文，
  則系爭2筆抵押權申請登記時，登記義務人即甲○○應親自到
  場為常態事實，依土地登記規則第41條各款所列情形，當事人
  未親自到場則為變態事實。被上訴人既不能舉證證明上訴人取
  得系爭2筆抵押權係源於冒名甲○○者所為，而上訴人確與系
  爭不動產當時之所有權人甲○○成立系爭2筆抵押權設定之合
  意，亦確已交付抵押借款予甲○○，已如前述，自難認上訴人
  應負侵權行為責任。被上訴人依民法第184條第1項前段、第
  185 條第1項、第213條第1項、第215條之規定，先位聲明請求
  回復原狀，即請求上訴人將如系爭不動產上系爭2筆抵押權予
  以塗銷，備位聲明請求金錢賠償，即請求上訴人給付300萬元
  本息，於法無據。又上訴人與甲○○間系爭2筆抵押權設定，
  非無效之法律行為，甲○○對上訴人自無依民法第113條「無
  效法律行為之當事人，於行為當時知其無效，或可得而知者，
  應負回復原狀或損害賠償之責任」規定，請求回復原狀或損害
  賠償之餘地，被上訴人追加依民法第242條、第113條之規定，
  代位行使甲○○之回復原狀（先位聲明）或損害賠償（備位聲
  明）請求權，為本件之請求，亦於法無據。
六退萬步言，縱前開親自至板橋地政事務所辦理系爭2筆抵押權
  登記申請者、與乙○○同至萬泰銀行三重分行清償被上訴人前
  積欠萬泰銀行、鄭月娥款項者，非甲○○本人，而係某冒名甲
  ○○之人。惟按土地法第43條規定「依本法所為之登記，有絕
  對效力」，上訴人與冒名甲○○者就系爭2筆抵押權為設定合
  意時，冒名甲○○者提出甲○○名義之土地所有權狀、甲○○
  之身分證，致上訴人信賴冒名甲○○者即甲○○本人，此觀乙
  ○○及臺北縣板橋地政事務所承辦人員亦均信賴冒名甲○○者
  即甲○○本人益明，被上訴人復未舉證證明上訴人明知與上訴
  人為系爭2筆抵押權登記合意者係冒名甲○○者，則上訴人主
  觀上善意信賴登記名義人係真正所有權人，已符合土地法第43
  條之保護規定，上訴人亦確交付抵押借款予冒名甲○○者，其
  取得之抵押權自應受善意取得之保護。至最高法院87年度臺上
  字第353號判決意旨「不動產物權之善意取得，係指因善意信
  賴不動產登記，依有效之法律行為取得不動產物權者而言。茲
  查上訴人之取得系爭抵押權，係源於冒名者所為，非基於其與
  熊鯤○本人間之真正意思合致所為之有效行為，已如前述，自
  不生土地法第43條所定其所為抵押權之登記有絕對效力，應受
  保護之問題」，係指取得抵押權名義者，係源於冒名者所為（
  名義遭他人使用而取得抵押權），與本件冒名者係所有權人、
  抵押人，抵押權人取得系爭2筆抵押權非源於冒名者所為之情
  形有異，自不得比附援引。又本件苟甲○○確私自擅將被上訴
  人所有系爭不動產移轉登記於甲○○，甲○○已為善意之上訴
  人設定抵押權登記，甲○○之移轉登記如有無效之原因，即非
  信賴登記而取得新登記之善意第三人，不受土地法第43條之保
  護，縱令上訴人之抵押權登記應受同條之保護，被上訴人仍可
  訴請塗銷甲○○之所有權移轉登記，而上訴人之抵押權即存在
  於被上訴人之所有之系爭不動產（最高法院68年度第5次民事
  庭庭推總會議決議(一)參照），是被上訴人請求甲○○塗銷所有
  權移轉登記部分已勝訴確定，與被上訴人得否請求上訴人塗銷
  系爭2筆抵押權登記亦無關涉。上訴人取得系爭2筆抵押權登記
  受土地法第43條善意取得之保護，被上訴人依民法第184條第1
  項前段、第185條第1項、第213條第1項、第215條、第242條、
  第113條（後2者為本院所追加）之規定，先位請求上訴人塗銷
  系爭2筆抵押權之登記，備位請求上訴人賠償300萬元本息，仍
  屬無據。
七綜上所述，被上訴人先位請求上訴人應將系爭不動產，於92年
  2月24日以臺北縣板橋地政事務所92年板登字第102150號收件
  ，於92年2月25日所為之本金最高限額200萬元第1順位抵押權
  、92年3月26日以臺北縣板橋地政事務所92板登字第164490 號
  收件，於92年3月27日所為之本金最高限額50萬元第2順位抵押
  權予以塗銷，備位請求上訴人給付300萬元，及自92年2月18日
  加計法定遲延利息，於法無據，應予駁回。原審為上訴人敗訴
  之判決，尚有未洽，上訴意旨指摘此部分原判決不當，求予廢
  棄改判，為有理由，應由本院予以廢棄，改判如主文第2項所
  示。被上訴人於本院追加依民法第242條、第113條為上開請求
  ，亦屬無據，應併予駁回。
八本件因事證已臻明確，兩造其餘攻擊、防禦方法及所為之立證
  ，與判決之結果不生若何影響，無庸再逐一予以論究，合併敘
  明。
據上論結，本件上訴為有理由，被上訴人追加之訴為無理由，依
民事訴訟法第450條、第78條，判決如主文。
中　　華　　民　　國　　94　　年　　3 　　月　　29　　日
                        民事第十七庭
                            審判長法  官  沈方維
                                  法  官  陳金圍
                                  法  官  湯美玉
以上正本係照原本作成。
正本係照原本作成。
如不服本判決，應於收受送達後２０日內向本院提出上訴書狀，
其未表明上訴理由者，應於提出上訴後２０日內向本院補提理由
書狀（均須按他造當事人之人數附繕本）上訴時應提出委任律師
或具有律師資格之人之委任狀；委任有律師資格者，另應附具律
師資格證書及釋明委任人與受任人有民事訴訟法第４６６條之一
第一項但書或第二項（詳附註）所定關係之釋明文書影本。
中　　華　　民　　國　　94　　年　　3 　　月　　30　　日
                                  書記官  賴淑真
附註：
民事訴訟法第四百六十六條之一（第一項、第二項）：
對於第二審判決上訴，上訴人應委任律師為訴訟代理人。但上訴
人或其他法定代理人具有律師資格者，不在此限。
上訴人之配偶、三親等內之血親、二親等內之姻親，或上訴人為
法人、中央或地方機關時，其所屬專任人員具有律師資格並經法
院認為適當者，亦得為第三審訴訟代理人。
